【裁判字號】    96,訴,873
【裁判日期】    970529
【裁判案由】    拆屋還地
【裁判全文】
臺灣彰化地方法院民事判決  96年度訴字第873號
原      告  甲○○
法定代理人  Ｐ○
訴訟代理人  李淵源律師
被      告  Ｆ○○
被      告  宙○○
                        6樓
被      告  申○○
被      告  丑○○
被      告  戌○○
兼上五人共同
訴訟代理人  亥○○
被      告  寅○○
被      告  酉○○
被      告  Ｊ○○
被      告  庚○○○
被      告  Ｚ○○
被      告  未○○
被      告  Ｇ○
被      告  Ｎ○
被      告  午○○
被      告  玄○○
被      告  Ｅ○○
被      告  Ｃ○○
被      告  Ｉ○○
                        16號.
被      告  癸○○
被      告  黃○○
                        5號
被      告  地○○
被      告  天○○
被      告  Ｙ○○○
被      告  Ｈ○○
被      告  Ｋ○○○
被      告  壬○○
被      告  Ｍ○○
被      告  Ｌ○○
被      告  辰○○○
                        號
被      告  巳○○
                        號
被      告  Ａ○○○
被      告  黃清山
                        號
被      告  卯○○
                        樓之3.
被      告  Ｘ○○
被      告  Ｏ○○
被      告  Ｗ○○
被      告  Ｄ○○
被      告  Ｂ○○
被      告  戊○○
被      告  丙○○
被      告  丁○○
被      告  乙○○
                        之5號.
被      告  己○○
                        號
被      告  宇○○
被      告  Ｖ○○
被      告  Ｒ○○
被      告  Ｕ○○
被      告  Ｑ○○
                        7樓
被      告  Ｔ○○
被      告  Ｓ○○
被      告  子○○
                        樓
被      告  辛○○
上列當事人間拆屋還地事件，本院於民國97年5月22日言詞辯論
終結，茲判決如下：
    主  文
被告等應將坐落彰化縣員林鎮○○○段第901之11地號土地上，
如附圖即彰化縣員林地政事務所96年10月19日土地複丈成果圖所
示編號901-A部分面積30.50平方公尺之磚造房屋拆除，並將該部
分土地交還原告。
訴訟費用由被告等連帶負擔。
    事實及理由
壹、程序部分：
一、按訴狀送達後，原告不得將原訴變更或追加他訴。但請求之
    基礎事實同一者、擴張或減縮應受判決事項之聲明者、不甚
    礙被告之防禦及訴訟之終結者，不在此限，民事訴訟法第25
    5條第1項第2、3、7款分別定有明文。本件原告起訴後，將
    聲明由「被告戌○○等46人應將坐落彰化縣員林鎮○○○段
    901之11地號土地上如後附圖所示編號A部分面積29.93平方
    公尺之建物拆除，並將該部分之土地交還原告」，變更並追
    加被告Ｖ○○、Ｒ○○、Ｕ○○、Ｑ○○、Ｔ○○、Ｓ○○
    、子○○、辛○○部分為「被告等應將坐落彰化縣員林鎮○
    ○○段901之11地號土地上如後附圖所示編號A部分面積30.5
    0平方公尺之建物拆除，並將該部分之土地交還原告」，經
    核與前開規定相符，故原告之追加及變更應予准許，合先敘
    明。
二、次按言詞辯論期日，當事人之一造不到場者，得依到場當事
    人之聲請，由其一造辯論而為判決，民事訴訟法第385條第1
    項前段定有明文。本件被告等53人受合法通知，均未於最後
    言詞辯論期日到場，核無民事訴訟法第386條各款所列情形
    ，爰按上開規定，依原告之聲請，由其一造辯論而為判決。
貳、實體部分：
一、原告起訴主張：
    坐落彰化縣員林鎮○○○段901之11地號土地（下稱系爭土
    地）係經鈞院以95年度重訴字第33號判決分割為原告所有，
    詎被告Ｇ○、Ｎ○、午○○、玄○○、Ｅ○○、張權樹、追
    加被告辛○○及訴外人張有乾、張宗庚、張子送、黃金土、
    張有傳、張春重等13人於民國71年間未取得任何權源即共同
    出資在系爭土地上興建如附圖所示編號A部分之建物。因張
    宗庚已於90年12月16日死亡，其繼承人有黃○○、地○○、
    天○○、Ｙ○○○、Ｈ○○；張有乾已於95年1月4日死亡，
    其繼承人有戌○○、酉○○、Ｊ○○、Ｆ○○、宙○○、庚
    ○○○、申○○、亥○○、Ｚ○○、丑○○、寅○○；張子
    送已於86年7月5日死亡，其繼承人有Ｋ○○○、Ｍ○○、Ｌ
    ○○、壬○○、癸○○；黃金土已於78年2月17日死亡，其
    繼承人有辰○○○、黃清山、巳○○、卯○○、Ｘ○○、Ｏ
    ○○、Ｗ○○、Ａ○○○；張有傳已於80年3月21日死亡，
    其繼承人有Ｃ○○、Ｂ○○、Ｄ○○、戊○○、己○○、丙
    ○○、乙○○、丁○○；張春重於61年3月14日死亡，其繼
    承人有追加被告Ｖ○○、Ｒ○○、Ｕ○○、Ｑ○○、Ｔ○○
    、Ｓ○○、子○○、張茂任、宇○○，則上列繼承人均應繼
    承取得其被繼承人對編號A部分建物之事實上處分權。爰依
    民法第767條之規定請求被告等拆除上開建物，並將該部分
    土地交還原告。並聲明：如主文所示。
二、被告則以：
(一)、被告Ｆ○○、宙○○、申○○、丑○○、戌○○、亥○○部
    分（未於最後言詞辯論期日到場，惟依其前到庭或所提書狀
    之聲明及陳述）：
    系爭建物（公廳）的共有人並未全部通知。又本件未事先調
    解，祖先牌位無法安置、處理。願以地易地，只要能蓋公廳
    就可以。願以分割後的土地與原告交換土地但不願單純出售
    。
(二)、被告黃○○部分（未於最後言詞辯論期日到場，惟依其前到
    庭或所提書狀之聲明及陳述）：
    分割共有物案已判決確定，但當時被告無經濟能力上訴。不
    反對拆除，請依法處理。如拆除則供奉神明、公媽將無處搬
    遷。本件尚有其他繼承人未列為被告，公廳應由原告提供土
    地、建築，以便祭祀。被告等之祖先不應供奉在別人的土地
    上，以免日後紛爭。
(三)、被告Ｊ○○部分（未於最後言詞辯論期日到場，惟依其前到
    庭或所提書狀之聲明及陳述）：
    繼承人均有繼承權，不用再行陳報。又建屋居住長久後應有
    優先的權利，且房子並沒有完全分割，應不用被拆除。
(四)、被告未○○部分（未於最後言詞辯論期日到場，惟依其前到
    庭或所提書狀之聲明及陳述）：
    公廳係依戶集資興建，如拆除則祖先牌位無從安置。
(五)、被告天○○部分（未於最後言詞辯論期日到場，惟依其前到
    庭或所提書狀之聲明及陳述）：
    裁判分割後已造成很大困擾，現分得之土地也無法建築。
(六)、被告Ｇ○部分（未於最後言詞辯論期日到場，惟依其前到庭
    或所提書狀之聲明及陳述）：
    土地有出賣且已分割完畢，但公廳尚未出賣；當時是依房份
    出資興建。對拆除房屋無意見；同意原告請求，公廳部分由
    原告拆除。
(七)、被告Ｎ○部分（未於最後言詞辯論期日到場，惟依其前到庭
    或所提書狀之聲明及陳述）：
    公廳係依房份出資出資，而非照戶出資。公廳約於民國50年
    間興建，迄今約有40多年，當時由原告96年11月28日追加起
    訴狀所述的張春重等13個人出資興建，出資額是依房頭（四
    房）所有土地持份比例出售。同意原告請求，對公廳部分由
    原告拆除無意見。
(八)、被告辛○○部分（未於最後言詞辯論期日到場，惟依其前到
    庭或所提書狀之聲明及陳述）：
    同意原告請求，對公廳部分由原告拆除無意見。
(九)、其餘被告經合法通知，均未於言詞辯論期日或最後言詞辯論
    期日到場，亦未提出書狀作何聲明或陳述。
三、法院得心證理由：
(一)、原告上揭主張之事實，業據原告提出系爭土地登記謄本、地
    籍圖謄本、繼承系統表、戶籍謄本等件為證，並經本院會同
    彰化縣員林地政事務所測量員測量屬實，製有勘驗筆錄及土
    地複丈成果圖在卷可稽，而曾到庭之被告等對原告主張之占
    用事實亦不爭執，是堪信原告之主張為真正。
(二)、被告亥○○、黃○○等人雖一再辯稱：系爭建物（公廳）的
    共有人並未全部通知，本件尚有其他繼承人未列為被告，有
    當事人不適格之情形云云。惟按當事人適格之要件，固為法
    院應依職權調查之事項，惟此並不包括證據之職權調查在內
    ，當事人仍應負舉證責任，其未盡舉證責任致受敗訴判決，
    不得以法院未依職權調查證據，而為上訴第三審之理由，此
    有最高法院91年度台上字第873號判決可資依循。經查，本
    院於96年11月22日言詞辯論時以及97年3月20日言詞辯論通
    知書上均請被告亥○○等人提出系爭建物原始起造人及其完
    整繼承系統表以供本院調查，然卻未見其提出，其舉證責任
    即有不足。況被告Ｎ○亦已於97年3月20日言詞辯論時到庭
    供述：「公廳部分我比較清楚，當時是我起頭拆竹筒屋來興
    建，當時約於民國50年間（迄今約有四十多年），當時由原
    告96年11月28日追加起訴狀所述的張春重等十三個人出資興
    建，出資額是依房頭（四房）所有的土地持分比例出資。我
    自己一房，花的比較多，總費用約不用壹萬元，（當時建磚
    造護龍厝約五千元）。」等語；另被告Ｎ○亦陳稱：「其意
    見如Ｎ○所述，差不多」等語。是以被告亥○○等人辯稱本
    件有當事人不適格之情形存在云云，尚無足採。
(三)、末按所有人對於無權占有或侵奪其所有物者，得請求返還之
    。對於妨害其所有權者，得請求除去之，民法第767條定有
    明文。又以無權占有為原因，請求返還所有物之訴，被告對
    原告就其物有所有權存在之事實無爭執，而僅以非無權占有
    為抗辯者，原告於被告無權占有之事實，無舉證責任，被告
    應就其取得占有係有正當權源之事實證明之（最高法院72年
    台上字第1552號判決），如不能證明，則應認原告之請求為
    有理由。經查，本件被告等具有事實上處分權之系爭建物占
    有使用原告所有系爭土地，且被告等皆未能舉證證明其有何
    占有使用系爭土地之正當權源，按諸上開說明，原告自得請
    求被告等拆除系爭建物，並將該部分土地交還原告。從而，
    原告基於所有人物上請求權之法律關係，請求被告等應將主
    文第一項所示系爭建物拆除，並將該部分土地交還原告，即
    有理由，應予准許。
四、本件事證已臻明確，兩造其餘之攻擊防禦方法及所提之證據
    ，經審酌後認均無礙判決之結果，爰不予一一論述。
五、結論：本件原告之訴為有理由，並依民事訴訟法第385條第1
    項前段、第78條、第85條第2項，判決如主文。
中    華    民    國    97    年    5     月    29    日
                  民事第二庭    法  官  康弼周
以上正本係照原本作成。
如對判決上訴，應於判決送達後20日內向本院提出上訴狀。
中    華    民    國    97    年    5     月    29    日
                                書記官  林文斌


司法院資訊處製作；財團法人民間司法改革基金會備份。
